臺灣高等法院刑事判決　　　　　　　　100年度上易字第444號
上　訴　人　臺灣臺北地方法院檢察署檢察官
上　訴　人
即　被　告　胡文武
上列上訴人因被告傷害案件，不服臺灣臺北地方法院99年度易字
第1070號，中華民國99年11月26日第一審判決（起訴案號：臺灣
臺北地方法院檢察署99年偵字第5133號），提起上訴，本院判決
如下：
    主  文
上訴駁回。
    事  實
一、胡文武於民國99年01月18日上午11時，步行經臺北市中山區
    ○○○路9巷7號前，遭邱顯忠飼養犬隻吠叫，憤而拾起放置
    該處之拖把作勢毆打該犬隻，邱顯忠見狀，立即上前質問而
    當場與胡文武發生口角，並出手欲自胡文武手中取下拖把，
    胡文武、邱顯忠各基於傷害之犯意，均出手拉扯互毆，適邱
    顯忠之子邱奕龍見狀，竟與邱顯忠基於傷害之犯意聯絡，亦
    趨前加入以腳踢胡文武之身體，胡文武因而受有胸部挫傷、
    流鼻血及臉部挫傷等傷害，邱顯忠受有右側肩部挫傷、左膝
    蓋擦傷等傷害。
二、案經邱顯忠訴由臺北市政府警察局中山分局報告臺灣臺北地
    方法院檢察署檢察官偵查起訴。
    理  由
壹、證據能力方面：
一、按被告以外之人於審判外之言詞或書面陳述，除法律有規定
    者外，不得作為證據，刑事訴訟法第159條第1項定有明文。
    被告以外之人於偵查中向檢察官所為之陳述，除顯有不可信
    之情況者外，得為證據，同法第159條之1第2 項規定甚明。
    刑事訴訟法第158條之3規定：「證人、鑑定人依法應具結而
    未具結者，其證言或鑑定意見，不得作為證據。」所謂「依
    法應具結而未具結者」，係指檢察官或法官依刑事訴訟法第
    175 條之規定，以證人身分傳喚被告以外之人（證人、告發
    人、告訴人、被害人、共犯或共同被告）到庭作證，或雖非
    以證人身分傳喚到庭，而於訊問調查過程中，轉換為證人身
    分為調查時，此時其供述之身分為證人，則檢察官、法官自
    應依本法第186 條有關具結之規定，命證人供前或供後具結
    ，其陳述始符合第158條之3之規定，而有證據能力。若檢察
    官或法官非以證人身分傳喚而以共犯、共同被告身分傳喚到
    庭為訊問時，其身分既非證人，即與「依法應具結」之要件
    不合，縱未命其具結，純屬檢察官或法官調查證據職權適法
    行使，當無違法可言。前揭不論係本案或他案在檢察官面前
    作成未經具結之陳述筆錄，係屬被告以外之人於偵查中向檢
    察官所為之陳述，本質上屬於傳聞證據，基於保障被告在憲
    法上之基本訴訟權，除該被告以外之人死亡、身心障礙致記
    憶喪失或無法陳述、滯留國外或所在不明而無法傳喚或傳喚
    不到、或到庭後拒絕陳述等情形外，如已經法院傳喚到庭具
    結而為陳述，並經被告之反對詰問，前揭非以證人身分而在
    檢察官面前未經具結之陳述筆錄，除顯有不可信之情況者外
    ，依刑事訴訟法第159條之1第2 項，仍非不得為證據，惟應
    於判決內敘明其符合傳聞證據例外理由。不能因陳述人未經
    具結，即一律適用本法第158條之3之規定，排除其證據能力
    （最高法院97年度台上字第1373號判決參照）。
二、同案被告邱顯忠、邱奕龍於警詢、檢察官訊問時，均分別以
    犯罪嫌疑人、被告身分接受詢問、訊問，渠等各別所為關於
    其自身涉案之部分內容，對於其自身而言，係屬被告於警詢
    、檢察官訊問時陳述，其證據能力之有無，應適用自白法則
    ，至渠等各別所為關於其餘共同被告涉案之部分內容，對於
    其餘共同被告而言，則屬被告以外之人於審判外之言詞陳述
    ，其證據能力之有無，茲論述如下：
(一)同案被告邱顯忠於檢察官訊問時所為關於被告胡文武涉案部
    分之陳述，及同案被告邱奕龍於檢察官訊問時所為關於被告
    胡文武涉案部分之陳述，均以被告身分接受檢察官訊問，而
    非以證人身分傳喚到庭，揆諸上開最高法院判決意旨，縱未
    命其具結，純屬檢察官調查證據職權之適法行使，並無違法
    可言。
(二)渠等二人於原審時，均經法院轉換為證人身分經依法具結後
    ，分別對於其餘共同被告涉案之部分而為陳述，並經其陳述
    該涉案部分之被告為反對詰問，本院審酌現階段刑事訴訟法
    規定檢察官代表國家偵查犯罪、實施公訴，依法其有訊問被
    告、證人及鑑定人之權，證人、鑑定人且須具結，而實務運
    作時，偵查中檢察官向被告以外之人所取得之陳述，原則上
    均能遵守法律規定，不致違法取供，其可信性極高，再參以
    被告等於法院審理時均未敘明其自身以外之其餘共同被告於
    檢察官訊問時有何顯不可信情況，是被告等於檢察官訊問時
    ，各別所為關於其餘共同被告涉案部分內容，有證據能力。
貳、有罪上訴駁回部分：
一、訊據上訴人即被告（下稱被告）胡文武，坦承有於前揭時地
    ，因遭同案被告邱顯忠飼養犬隻吠叫，憤而拾起放置該處之
    拖把作勢毆打該犬隻，同案被告邱顯忠見狀，立即上前質問
    而與被告胡文武發生口角，二人因而發生肢體衝突之事實，
    惟矢口否認有傷害犯行，先後辯稱：當時伊遭同案被告邱顯
    忠、邱奕龍父子聯手毆打，沒有還手，邱顯忠出手拉伊衣領
    ，因用力過猛造成自己手臂受傷等語。惟查：
(一)被告胡文武於99年01月18日11時許，徒步行經臺北市中山區
    ○○○路9巷7號前，遭邱顯忠飼養犬隻吠叫，憤而拾起放置
    該處之拖把作勢毆打該犬隻，邱顯忠見狀，立即上前質問而
    當場與被告胡文武發生口角，並出手欲自被告胡文武手中取
    下該拖把，二人發生肢體衝突，適邱奕龍見狀，亦趨前出手
    拉開被告胡文武之事實，為被告及同案被告邱顯忠邱奕龍等
    於警詢、檢察官訊問及原審時所不爭執，並有現場監視錄影
    翻拍照片列印12紙可按，且經原審當庭勘驗現場監視錄影光
    碟顯示被告胡文武、同案邱顯忠互為拉扯一情，有原審99年
    7 月5日、10月1日審判筆錄在卷可參，堪信為真實。
(二)被告胡文武雖否認有出手毆打同案被告邱顯忠一事，惟同案
    被告邱顯忠於前揭時地，因與被告胡文武發生肢體衝突，而
    受有右側肩部挫傷、左膝擦傷等傷害一事，業經同案被告邱
    顯忠、邱奕龍於檢察官訊問及原審時以證人身分證述明確，
    並有邱顯忠之馬偕紀念醫院診斷證明書及急診病歷在卷可佐
    ，再參酌被告胡文武、同案被告邱顯忠二人確有於前揭時地
    發生互為拉扯肢體衝突之事實，足見邱顯忠所受上開傷開，
    確係其與被告胡文武發生肢體衝突、拉扯所造成無疑。再者
    ，員警洪德寬、張顥朧於原審所證處理情形，亦難據為被告
    有利之認定，而被告於原審、本院復無法提出有利證據以供
    調查，且依常情及原審勘驗光碟結果以觀，被告因細故遭受
    同案被告邱顯忠等二人毆打，被告所辯伊未出手反擊，是否
    可信，亦非無疑，是被告胡文武前揭所辯，不足採信。綜上
    ，被告犯行明確，自應依法論科。
二、核被告所為，係犯刑法第277條第1項之傷害罪。原審經審理
    結果，認被告部分罪證明確，因而適用刑法第277條第1項、
    第41條第1項前段，刑法施行法第1條之1 等規定，審酌被告
    偶因一時口角糾紛，竟與同案被告邱顯忠互不相讓出手互毆
    、拉扯，犯後矢口否認犯行，犯後態度非佳，參酌被告家境
    小康及被告胡文武與同案被告邱顯忠、邱奕龍雙方尚未達成
    和解等一切情狀，量處被告拘役二十日，並諭知易科罰金之
    折算標準，以示懲儆。經核其認事用法尚無違誤，量刑允當
    ，被告提起上訴，空口否認上開犯行，核非可取，其上訴核
    為無理由，應予駁回。
參、無罪上訴駁回部分：
一、公訴意旨略以：被告胡文武於前揭時地，基於傷害身體犯意
    ，於與同案被告邱顯忠發生拉扯互毆之際，亦與告訴人邱奕
    龍拉扯互毆，致邱奕龍受有右足挫傷之傷害。因認被告胡文
    武涉犯刑法第277條第1項之傷害罪嫌。
二、按，犯罪事實應依證據認定之，無證據不得認定犯罪事實，
    刑事訴訟法第154條第2項定有明文。又事實認定，應憑證據
    ，如未能發現相當證據，或證據不足以證明，自不能以推測
    或擬制之方法，為裁判基礎；且認定犯罪事實所憑之證據，
    雖不以直接證據為限，間接證據亦包括在內，然而無論直接
    證據或間接證據，其為訴訟上之證明，須於通常一般之人均
    不致有所懷疑，而得確信其為真實之程度者，始得據為有罪
    之認定，倘其證明尚未達到此一程度，仍有合理之懷疑存在
    而無從使事實審法院得有罪之確信時，即應由法院為諭知被
    告無罪之判決（最高法院40年台上字第86號、76年台上字第
    4986號判例）。
三、檢察官起訴意指認被告胡文武涉犯前揭罪嫌，無非以告訴人
    邱奕龍於警詢及檢察官訊問指訴被告胡文武當時有踢伊右腳
    ，造成伊右腳扭傷，並提出馬偕醫院診斷證明書等情，為其
    所憑論據。訊據被告並不否認有於前揭時地，因遭同案被告
    邱顯忠飼養之犬隻吠叫，憤而拾起放置該處之拖把作勢毆打
    該犬隻，邱顯忠見狀，立即上前質問而與被告發生口角，二
    人因而發生肢體衝突，嗣告訴人邱奕龍見狀，亦上前以腳踢
    伊胸部之事實，惟堅決否認有上開傷害犯行，辯稱：告訴人
    邱奕龍所受傷害，係其以腳踢伊之胸部自己造成，伊無出手
    毆打告訴人邱奕龍之身體等語。經查：
(一)告訴人邱奕龍於前揭時地，見被告胡文武、邱顯忠發生肢體
    衝突，遂趨前加入以腳踢被告胡文武身體，被告胡文武因此
    受有胸部挫傷、流鼻血及臉部挫傷等傷害之事實，業經認定
    如前。告訴人邱奕龍於警詢及檢察官訊問時雖一致指訴被告
    胡文武有以踢伊右腳，造成伊右腳扭傷等語，然經原審法院
    依職權調取告訴人邱奕龍之馬偕醫院急診病歷核閱結果，其
    上記載告訴人99年01月18日22時57分前往馬偕醫院急診當時
    ，主訴「中午走路扭到現在右腳疼痛」一情，有該急診病歷
    在卷可資佐憑，又質之告訴人邱奕龍於檢察官訊問時亦坦承
    有以腳踢被告胡文武之身體等語，是告訴人上開傷害，是否
    係於前揭時地，因以腳踢被告胡文武之胸部而自行造成扭傷
    ，亦不無可能。
(二)證人即告訴人邱奕龍於原審時證稱其腳踝地方腫起來，按其
    過去社會生活經驗，應該是扭到造成的等語，再參酌告訴人
    前往馬偕醫院就診當時，衡情看診醫師應無誤解、違反告訴
    人之意思，而擅自於病歷記載上開主訴內容之可能，可見告
    訴人邱奕龍所受傷害，顯非遭被告胡文武腳踢造成，應係其
    於前揭時地，見被告邱奕龍、胡文武發生肢體衝突，上前以
    腳踢被告胡文武胸部之際，自行不慎扭傷所致，被告胡文武
    前開所辯，即非無據。此外，復查無其他積極證據足以證明
    被告胡文武有何傷害告訴人邱奕龍之犯嫌，檢察官所舉事證
    ，不足以證明被告胡文武犯罪，原審乃為被告無罪之諭知。
    核無不合。
四、檢察官上訴意旨稱：(一)惟按所謂相當因果關係，係指依經
    驗法則，綜合行為當時所存在之一切事實，為客觀事後審查
    ，認為在一般情形下，有此環境、有此行為之同一條件，均
    可發生同一之結果者，則該條件即為發生結果之相當條件，
    行為與結果即有相當之因果關係。反之，若在一般情形下，
    有此同一條件存在，而依客觀之審查，認為不必皆發生此結
    果者，則該條件與結果不相當，不過為偶然之事實而已，其
    行為與結果間即無相當因果關係（最高法院76年度台上字第
    192 號判例）。(二)經查，觀諸如附件所示證人即告訴人邱
    奕龍及邱顯忠於99年10月01日結證內容所示，邱奕龍所受之
    傷害，係被告胡文武與邱奕龍相互發生肢體衝突時所造成。
    並參酌卷附馬偕紀念醫院邱奕龍急診病歷主訴欄所示「中午
    走路扭到現右腳疼痛」及乙種診斷書所載「右側足挫傷」等
    情。本案告訴人邱奕龍所受上揭扭傷、挫傷等傷害，顯係因
    與被告胡文武相互拉扯時所造成，此亦為原審判決所是認，
    縱認其間邱奕龍曾腳踢胡文武，亦尚難據此逕謂邱奕龍上揭
    傷害與被告之傷害行為無何因果關係。惟查，本案案發時間
    係當日上午11時，被告胡文武於同日上午11時29分前往醫院
    急診接受治療，有被告診斷書及病歷可稽，被告並於同日13
    時50分即前往警局報案接受筆錄訊問，而告訴人與其父就醫
    在後，依原審調取告訴人病歷顯示係同日22時57分始就醫，
    告訴人並主訴「中午走路扭到現右腳疼痛」，原審再依證人
    證述內容綜合以觀，而為上開認定，尚無不合。此外，上訴
    書並無證據請求調查，蒞庭檢察官亦未請求調查證據，依告
    訴人主訴所受傷勢之可能原因有諸多，不必然係外力造成。
    再依被告受傷較重，同案被告邱顯忠、邱奕龍原審量刑較重
    等情以觀，難認告訴人傷勢係被告所主動造成，自難以認定
    被告有傷害犯意，從而，原審逕為被告此部分無罪之判決，
    自無不合，檢察官上訴核為無理由，應予駁回。
據上論斷，應依刑事訴訟法第368條，判決如主文。
本案經檢察官呂丁旺到庭執行職務
中    華    民    國   100    年    4     月    19    日
                  刑事第九庭審判長法  官  陳貽男
                                  法  官  許必奇
                                  法  官  蔡聰明
以上正本證明與原本無異。
不得上訴。
                                  書記官  張郁琳
中    華    民    國   100    年    4     月    19    日
附錄：本案論罪科刑法條全文
刑法第277條：
傷害人之身體或健康者，處3年以下有期徒刑、拘役或1千元以下
罰金。
犯前項之罪因而致人於死者，處無期徒刑或7 年以上有期徒刑；
致重傷者，處3年以上10年以下有期徒刑。